台灣高等法院民事判決　九十一年度上易字第六六七號
　　　上　訴　人　大都市建設開發股份有限公司
　　　法定代理人　趙藤雄
　　　訴訟代理人　潘豐盛
　　　法定代理人　陳樹人
　　　訴訟代理人　鄭俊隆
　　　　　　　　　粘水溪
右當事人間確認債權存在事件，上訴人對於中華民國九十一年二月二十二日臺灣臺北
地方法院九十年度訴字第九九六號第一審判決提起上訴，本院判決如左：
    主    文
上訴駁回。
第二審訴訟費用由上訴人負擔。
    事    實
甲、上訴人方面：
一、聲明：
    (一)原判決廢棄。
    (二)請求確認第三人廣鎂實業股份有限公司與被上訴人間如原判決附表所示之定期
      存款存單新台幣壹佰萬元存款債權存在。
二、陳述：除與原審判決書記載相同者外，補稱略以：
    (一)定存單債權之性質，一般認為定期存款為客戶與銀行間成立消費寄託關係。本
      件定存單為「有記名之定期存款」，依民法第六○二條、六○三條之規定，該
      定期存款單所表彰之金錢，應屬被上訴人所有，僅廣鎂公司對於被上訴人，有
      消費寄託物返還請求權存在。
    (二)被上訴人可否就已設定質權之定期存單，主張與其對於出質人即廣鎂公司之借
      款債權為抵銷，為本件爭執所在。
    (三)依存單質權設定申請書之約定，被上訴人得以嗣後屆期之債權對廣鎂公司主張
      抵銷，然按照該申請書之文義觀之，是否符合民法第九○三條規定：「為質權
      標的物之權利，非經質權人之同意，出質人不得以法律行為，使其消滅或變更
      。」之要件，有待斟酌。故廣鎂公司所出具予被上訴人承認抵銷之切結書不能
      遽認為有效。廣鎂公司於八十九年五月十九日向被上訴人借款新台幣二千七百
      萬元及美金三十萬元，約定借款期間均自八十九年六月二日起至九十年六月二
      日止，因此該借款之清償期，原即落後於系爭定存單之清償期，雖被上訴人主
      張該清償期已因加速條款而提前於八十九年十月二日到期，但此為被上訴人與
      廣鎂公司之約定，其效力並不及於上訴人。此由前揭申請書第五條約定言明「
      本存單質權設定後始屆清償期者」觀之，其反面意思表示應係如在本存單質權
      設定前已屆清償期者，得主張抵銷，而在「本存單質權設定後始屆清償期者」
      ，不得逕予主張抵銷，故而特別約定得主張抵銷。故推論出被上訴人亦明瞭如
      非基於申請書上的特別約定條款，應不得主張抵銷。
    (四)廣鎂公司換取定存單之真意在於供擔保之用。本件房地，廣鎂公司原在八十九
      年三月二十三日向安泰銀行貸款，設定抵押權權利價值二、三七六萬元，繼而
      因為貸款成數與利率之因素而改向被上訴人貸款，且於同年五月三十一日，將
      設定抵押金額提高到三、三○○萬元，增加九三三萬元之抵押權金額，實際貸
      款金額增加約為七七○萬。對於次順位抵押權人之上訴人而言，無異為債權之
      侵害，故要求廣鎂公司提供擔保。以上事由，被上訴人完全知悉，其既然知悉
      ，從誠信原則觀之，被上訴人於質權設定申請書上所加註之得主張抵銷之特別
      約定條款，與其所作為銀行的角色衝突。如果當初廣鎂公司向其他銀行獲取定
      存單，設定質權予上訴人，其他銀行豈能主張抵銷定存單債權？因此，從契約
      上真意看出，在廣鎂公司為其債務提供擔保的前提下，以被上訴人之定期存款
      單設定質權予上訴人，無論在廣鎂公司或上訴人皆無預見將被被上訴人主張抵
      銷之可能。而就該申請書上之特別約定看出，被上訴人亦已預見其對廣鎂公司
      之清償期落後於定存單之清償期，在設定質權之後，本即無法主張抵銷，卻以
      申請書上第五條約定：在定存單為質權設定後始屆清償期之債權，仍得主張抵
      銷。該約定自屬不公平的特約條款，與出質人、質權人之期待不同，與被上訴
      人應該忠實保管寄託物之忠實義務不符，契約真意應在於不受該約定之約束。
      上訴人應不受該約定約束，被上訴人不得主張抵銷。
    (五)被上訴人根本不得主張抵銷：「約定應向第三人為給付之債務人，不得以其債
      務，與他方當事人對於自己之債務為抵銷。」民法第三四一條定有明文。由其
      文義觀之，第三人如得直接向債務人請求給付時，債務人即不得以其債務，與
      他方當事人對於自己之債務為抵銷。而「為質權標的物之債權，其清償期後於
      其所擔保債權之清償期者，質權人於其清償期屆滿時，得直接向債務人請求給
      付。」民法第九○六條前段定有明文。本件質權人即上訴人依前揭條文有直接
      向債務人即被上訴人請求給付之權利，足認被上訴人本不得主張抵銷定存單債
      權。
乙、被上訴人方面：
一、聲明：駁回上訴。
二、陳述：與原審判決書記載相同，茲引用之。
    理    由
一、上訴人起訴主張：訴外人廣鎂實業股份有限公司（以下稱廣鎂公司）於八十九年
    一月十三日向上訴人購買台北市○○區○○段五小段建號一○三六、一○三七號
    房屋二戶及停車位四個，總價款新台幣（以下同）二千四百零九萬七千五百元；
　　上訴人已辦理所有權移轉登記並將建物交付與廣鎂公司，廣鎂公司就應付之買賣
　　價款，其中一百萬元以該公司在被上訴人處之一百萬元定期存款存單（如原判決
　　附表所示）設定質權予上訴人；嗣廣鎂公司未依買賣契約付款，所交付之金額各
　　五十六萬二千元，到期日分別為八十九年十一月二十日、八十九年十二月二十日
　　，以第一商業銀行建成分行為付款人之支票二紙經提示，均遭退票；經上訴人向
　　原法院聲請以八十九年拍字第二六九三號裁定准予拍賣質物，繼以九十年民執字
　　第二○二七號強制執行事件核發執行命令，被上訴人於九十年二月五日對原法院
　　所發執行命令聲明異議，聲稱廣鎂公司之上開定期存款已於八十九年十二月十六
　　日結清；原法院通知上訴人起訴，爰起訴請求確認訴外人廣鎂公司與被上訴人間
　　如原判決附表所示之定期存款存單一百萬元存款債權存在。
    被上訴人則以：廣鎂公司於八十九年五月十九日向被上訴人借款新台幣二千七百
    萬元及美金三十萬元，繳納利息至八十九年十月二日後，即未依約履行債務；依
    雙方所立之授信約定，上述借款債務視為全部到期，廣鎂公司尚欠被上訴人本金
    新台幣二二、六二九、七九一元、美金一○六、三八八．七八元及利息、違約金
    未予清償；而廣鎂公司與上訴人於八十九年六月九日共同向被上訴人申請就系爭
    定期存款存單為質權設定，其中約定條款第五條載明：出質人對貴行所負之一切
    債務於本存單質權設定後始屆清償期者，質權人及出質人同意貴行無須通知，得
    逕行以後列定期存單抵銷之；可知上訴人已同意被上訴人行使抵銷權，被上訴人
    於八十九年十月三日即行使抵銷權，另於八十九年十一月三十日寄發存證信函於
    廣鎂公司，廣鎂公司對被上訴人之系爭定期存款債權已不存在等語，資為抗辯。
二、上訴人主張訴外人廣鎂公司於八十九年一月十三日向其購買房屋二戶及停車位四
    個，總價款二千四百零九萬七千五百元，其中一百萬元以該公司在被上訴人處之
    一百萬元定期存款存單設定質權予上訴人，嗣廣鎂公司未依買賣契約付款，所交
    付之金額各五十六萬二千元，到期日分別為八十九年十一月二十日、八十九年十
    二月二十日，以第一商業銀行建成分行為付款人之支票二紙經提示，均遭退票；
    暨被上訴人辯稱廣鎂公司向其借款新台幣二千七百萬元及美金三十萬元，繳納利
    息至八十九年十月二日後，未依約履行債務，依雙方所立之授信約定，上述借款
    債務視為全部到期，廣鎂公司尚欠被上訴人本金新台幣二二、六二九、七九一元
    、美金一○六、三八八．七八元及利息、違約金未予清償之事實；分別據上訴人
    提出預售房屋買賣契約書、建物登記謄本、定期存款存單、支票及退票理由單，
    被上訴人提出授信約定書、本票、存單質權設定申請書為證，為兩造所不爭執，
    上開事實可信為真實。本件兩造之爭執在於被上訴人得否以其對廣鎂公司之返還
    定期存款債務，與廣鎂公司積欠其之借款債務為抵銷，詳下述之。
三、經查，上訴人與廣鎂公司向被上訴人提出之存單質權設定申請書第五條約定：「
    出質人（指廣鎂公司）對貴行（指被上訴人）所負一切債務（含借款、票據、保
    證、透支、委任保證、開發信用狀及其他債務）於本存單質權設定後始屆清償期
    者，質權人（指上訴人）及出質人同意貴行無須通知，得逕行以後列定期存單抵
    銷之。」有存單質權設定申請書影本在卷可稽（原審卷五五頁），為兩造所不爭
    執；上開約定，既已訂明廣鎂公司對被上訴人之債務，其清償期於該存單設定質
    權後屆至者，被上訴人亦得逕為抵銷，被上訴人於上訴人與廣鎂公司為定期存款
    存單質權之設定後，就廣鎂公司嗣後始屆清償期所積欠之本金新台幣二二、六二
    九、七九一元、美金一○六、三八八．七八元及利息、違約金之債務，與其對廣
    鎂公司之返還定期存款債務為抵銷，並無不合；上訴人爭執被上訴人對廣鎂公司
    債權之清償期於系爭質權設定時未屆清償期，嗣後不得再為抵銷云云，為不足採
    。又廣鎂公司對被上訴人之借款債務清償期限，應依彼等間之約定定之，彼等間
    之授信約定書第五條定有「加速條款」，廣鎂公司因對被上訴人未依約付息，致
    其借款債務喪失期限利益而屆清償期，被上訴人以雙方互負債務而為抵銷，亦無
    不合；上訴人主張上開加速條款之約定，對其不生效力，被上訴人不得為抵銷云
    云，亦不足採。
四、被上訴人係依上訴人與廣鎂公司出具之存單質權設定申請書第五條之約定，就廣
    鎂公司所負債務，逕行與系爭定期存款存單為抵銷，暨依上開約定，被上訴人得
    為抵銷，已如前述；上訴人爭執被上訴人向廣鎂公司為抵銷意思表示之存證信函
    未合法送達，暨被上訴人未舉證證明廣鎂公司所出具同意被上訴人為抵銷之切結
    書為真正云云，均不影響本件之論斷。又依上開約定，上訴人同意被上訴人得就
    其與廣鎂公司之債務逕為抵銷，上訴人爭執本件抵銷違反民法第九百零三條：「
    為質權標的物之權利，非經質權人之同意，出質人不得以法律行為使其消滅或變
    更。」暨違反民法第九百零三條：「為質權標的物之債權，其清償期後於其所擔
    保債權之清償期者，質權人於其清償期屆滿時，得直接向債務人請求給付。」與
    民法第三百四十一條：「約定應向第三人為給付之債務人，不得以其債務，與他
    方當事人對於自己之債務為抵銷。」之規定云云，均不足採。另上訴人主張上開
    約定違反誠信原則部分，按被上訴人兼具廣鎂公司之債權人與債務人之地位，其
    為保護自身債權而要求廣鎂公司與上訴人於設定存單質權時為上開約定，並無不
    合，上訴人主張其不受該約定之拘束云云，為無理由。
五、綜上所述，被上訴人以其對廣鎂公司之返還定期存款債務，與廣鎂公司積欠其之
    借款債務為抵銷，並無不合。廣鎂公司對被上訴人原有如原判決附表所示之定期
    存款存單一百萬元之存款債權，因被上訴人為抵銷而不存在，上訴人訴請確認上
    開債權存在，為無理由。原審為上訴人敗訴之判決，並無不當，上訴意旨求予廢
    棄改判，為無理由。
六、本件事證已臻明確，兩造其餘攻擊防禦方法，對於本院前揭認定不生影響，無庸
    再予論述，併予敘明。
據上論結，本件上訴為無理由，依民事訴訟法第四百四十九條第一項、第七十八條，
判決如主文。
中　　　華　　　民　　　國　　九十一　　年　　　九　　　月　　 三十　　 日
                                  民事第七庭
　　　　　　　　　　　　　　　　　　　審判長法　官　張　耀　彩
　　　　　　　　　　　　　　　　　　　　　　法　官　王　仁　貴
　　　　　　　　　　　　　　　　　　　　　　法　官　鄭　威　莉
右正本係照原本作成。
不得上訴。
中　　　華　　　民　　　國　　九十一　　年　　　九　　　月　　 三十　　 日
　　　　　　　　　　　　　　　　　　        書記官　吳　瑞　英
